【裁判字號】    92,再國,1
【裁判日期】    920117
【裁判案由】    國家賠償
【裁判全文】
臺灣高等法院臺中分院民事判決      九十二年度再國字第一號
      再  審原告  黃培訓
      再  審被告  台中縣政府
      法定代理人  黃仲生
右當事人間請求國家賠償事件，再審原告對於中華民國九十一年十月二十九日本院九
十一年度上國易字第二號確定判決提起再審，本院判決如左：
      主      文
再審之訴駁回。
再審訴訟費用由再審原告負擔。
      事實及理由
一、本件再審原告主張：前訴訟程序第二審判決固認定再審被告使用伊所有坐落台中
    縣大安鄉○○段一六九－四地號土地○．○七六六公頃，並應返還自八十六年八
    月九日起至九十一年二月九日止之不當得利，惟其計算相當於租金之不當得利金
    額，採系爭土地之申報地價計算該土地價額後，按年利率百分之五計算每年租金
    ，其適用法規顯有錯誤。按土地法第一百四十八條規定，土地所有權人依本法所
    申報之地價，為法定地價。惟查再審原告從未依法申報系爭土地之地價，系爭土
    地登記謄本上記載之「當期申報地價」，絕非再審原告所申報，何以有該記載，
    自有查明之必要。又關於土地徵收發放補償費，以及土地稅之徵收，政府機關均
    以「土地公告現值」作為標準。於本件計算「相當於租金」之不當得利金額時，
    應以「土地公告現值」計算該土地之價值，並據以計算合理的租金。即系爭土地
    之公告現值為每平方公尺新台幣一千三百元，再審被告無權占用系爭土地之面積
    ○．○七六六公頃，其土地公告現值為九十九萬五千八百元，又自八十六年八月
    九日起至九十一年二月九日止共四年又六個月，按土地公告現值年息百分之五計
    算，再審被告之不當得利金額為二十二萬四千零五十五元等情求為將原確定判決
    廢棄，再審被告應給付再審原告貳拾貳萬肆仟伍拾伍元之判決。
二、按民事訴訟法第四百九十六條第一項第一款所謂適用法規顯有錯誤者，係指確定
    判決就事實審法院所確定之事實而為法律上判斷，有適用法規顯有錯誤之情形而
    言（最高法院七十一年台再字三○號判例參照）。本件確定判決認再審被告無權
    占有上開系爭土地，其所受利益即係使用本身，亦即相當於租金之不當得利而依
    土地法第一百十條第一、二項關於耕地租金之規定：「地租不得超過地價百分之
    八，約定地租或習慣地租超過地價百分之八者，應比照地價百分之八減定之，不
    及地價百分之八者，依其約定或習慣。」、「前項地價，指法定地價，未經依規
    定地價之地方，指最近三年之平均地價。」。所謂法定地價，依同法第一百四十
    八條規定，係指土地所有權人依該法所申報之地價。爰審酌系爭土地之位置，係
    位於台中縣大安鄉龜殼莊海岸堤防邊之道路旁，區域多為農田、水池分佈，周圍
    土地並不適合供為建築使用，區域內人煙稀少，系爭土地旁之道路屬封閉型道路
    ，僅有一端可供出入等情（參本院八十七年度上國字第五號國家賠償卷內所附華
    聲企業發展鑑定顧問有限公司鑑定報告書），再審被告利用基地係作用行水區之
    公眾利益及所受利益等情，認以土地申報地價年息百分之五計算相當於租金之損
    害或不當利得為允當。按系爭土地面積為七百六十六平方公尺，地目為原，土地
    使用分區為農牧用地，有土地登記謄本可按。系爭土地自八十六年七月一日起至
    八十九年六月三十日止之申報地價為每平方公尺一百五十二元；自八十九年七月
    一日起迄今，為每平方公尺一百六十元，有系爭土地地價謄本及土地登記謄本可
    證。再審原告得請求再審被告給付不當得利或損害賠償之金額，自八十六年八月
    九日至八十九年六月三十日止，每年為五千八百二十二元（元以下四捨五入，下
    同），合計一萬六千八百三十五元，自八十九年七月一日起至九十一年二月九日
    止，每年為六千一百二十八元，合計九千八百五十六元，二者共計為二萬六千六
    百九十一元，從而，再審原告請求再審被告給付二萬六千六百九十一元及自起訴
    狀繕本送達之翌日（即九十一年二月二十三日）起至清償日止，按年息百分之五
    計算之利息，為有理由，應予准許。逾此部分之請求為無理由，應予駁回。核無
    適法規顯有錯誤之情形。
三、雖再審原告主張伊從未依法申報系爭土地之地價，系爭土地登記謄本上記載之「
    當期申報地價」，絕非再審原告所申報云云，但依平均地權條例第十六條前段之
    規定：「舉辦規定地價或重新規定地價時，土地所有權人未於公告期間申報地價
    者，以公告地價百分之八十為其申報地價。」是系爭土地登記簿當係依此規定而
    為登載。原確定判決雖未注及此點，但不妨其認定事實而有適用法規錯誤之情形
    。再審原告據此提起再審之訴，為顯無理由，爰不經言詞辯論駁回。
四、依民事訴訟法第五百零二條第二項、第七十八條判決如主文。
中      華      民      國    九十二    年      一      月     十七     日
~B1民事第三庭審判長法  官  陳照德
~B2                法  官  蔡王金全
~B3                法  官  陳成泉
右為正本係照原本作成。
不得上訴。
~B                書記官  劉恒宏
中      華      民      國    九十二    年      一      月     二十     日
                                                                        Ｙ


司法院資訊處製作；財團法人民間司法改革基金會備份。
